臺灣高雄地方法院民事判決　　　　　　　94年度訴字第2335號
原　　　告　丁○○○
訴訟代理人　康四評律師
被　　　告　乙○○
訴訟代理人　朱立人律師
複代理人　　李玲玲律師
被　　　告　甲○○
　　　　　　丙○○
上列當事人間請求分割共有物事件，本院於民國94年11月3 日言
詞辯論終結，判決如下：
  主      文
原告之訴駁回。
訴訟費用由原告負擔。
  事實及理由
一、本件被告甲○○、丙○○經合法通知，未於言詞辯論期日到
    場，核無民事訴訟法第386 條所列各款情形，爰依原告之聲
    請，由其一造辯論而為判決。
二、原告主張：緣坐落於高雄縣旗山鎮○○○段662-7 地號土地
    （下稱「系爭土地」）為兩造所共有，原告應有部分為
    313/800 、被告乙○○應有部分為1/4 、被告甲○○應有部
    分為287/1600、被告丙○○應有部分為287/1600。因系爭土
    地依其使用目的並非不能分割，乃有訴請裁判分割之必要。
    為此，爰依法訴請裁判分割，並聲明請求將系爭土地以原物
    分配於兩造所有等語。
三、被告乙○○則以：系爭土地與同段662-1 、662-5 及662-6
    地號土地全部所有權人，已於民國88年8 月8 日簽訂合併分
    割協議書，故原告訴請裁判分割自無理由等語為辯。並聲明
    駁回原告之訴；被告甲○○未於言詞辯論期日到場，據其於
    本院旗山簡易庭調解程序所為之陳述略以：本件已經協議分
    割，原告就系爭土地單獨訴請裁判分割並無理由等語；被告
    丙○○未於本院旗山簡易庭調解程序及本院言詞辯論期日到
    場，亦未提出準備書狀做任何聲明及陳述。
四、兩造不爭執事項：
  (一)系爭土地為兩造所共有，原告應有部分為313/800 、被告乙○○應有部分為1/4 、被告甲○○應有部分為287/1600、被
    告丙○○應有部分為287/1600。
  (二)系爭土地與同段662-1 、662-5 及662-6 地號土地全部所有
    權人，於88年8 月8 日簽訂合併分割協議書，同意將前開4
    筆土地合併分割。
五、得心證之理由：本件依兩造之陳述，爭執之重點應為：(一)兩
    造就系爭土地，與同段662-1 、662-5 及662-6 地號土地之
    所有權人，是否訂有合併分割協議？(二)原告得否訴請裁判分
    割系爭土地？
六、經查：
  (一)兩造就系爭土地，與同段662-1 、662-5 及662-6 地號土地
    之所有權人，是否訂有合併分割協議？
    按共有人於與其他共有人訂立共有物分割或分管之特約後，
    縱將其應有部分讓與第三人，其分割或分管契約，對於受讓
    人仍繼續存在，最高法院著有48年臺上字第1065號判例可資
    參酌。又前開判例，就維持法律秩序之安定性而言，固有其
    必要，惟應有部分之受讓人若不知悉有分管契約，亦無可得
    而知之情形，受讓人仍受讓與人所訂分管契約之拘束，有使
    善意第三人受不測損害之虞，與憲法保障人民財產權之意旨
    有違，首開判例在此範圍內，嗣後應不再援用，司法院大法
    官會議釋字第349 號解釋已闡述詳盡。而前開大法官會議解
    釋，雖係針對分管契約所為，惟揆之同一法理，於協議分割
    契約之適用上，尚不容另為歧異之解釋，亦有最高法院89年
    度臺上字第333 號判決可資參酌。查本件系爭土地與同段66
    2-1 、662-5 及662-6 地號土地全部所有權人，於88年8 月
    8 日簽訂合併分割協議書，同意將前開4 筆土地合併分割予
    各共有人等節，為兩造所不爭執，並有共有物合併分割契約
    書影本1 份在卷可稽，而系爭土地於88年8 月8 日簽訂前開
    分割協議書時，為原告及被告乙○○、甲○○與訴外人李源
    吉所共有，李源吉並於90年9 月12日將其應有部分贈與當時
    尚為其妻之被告丙○○乙節，亦有系爭土地登記謄本及被告
    丙○○戶籍謄本各1 份在卷可佐，被告丙○○雖未於本院旗
    山簡易庭調解程序及本院言詞辯論期日到場，亦未提出準備
    書狀做任何聲明及陳述，惟其於李源吉參與簽訂前開合併分
    割協議書及受贈系爭土地應有部分時，既為李源吉之妻，依
    常情判斷，其自應知悉有前開分割協議之存在，故依前揭最
    高法院判例及司法院大法官會議解釋之意旨，前開分割協議
    對被告丙○○仍繼續存在，迨無疑義。是兩造就系爭土地，
    與同段662-1 、662-5 及662-6 地號土地之所有權人，訂有
    合併分割協議，自堪予認定。
  (二)原告得否訴請裁判分割系爭土地？
  1.按共有物之分割，依共有人協議之方法行之。分割之方法，
    不能協議決定者，法院得因任何共有人之聲請為分配，民法
    第824 條第1 、2 項定有明文。故依前揭規定，可知我國民
    法對於共有物之分割方式係以協議分割為主，因此數筆共有
    土地各筆土地之共有人雖非全相同，惟各筆土地全體共有人
    就共有土地協議合併分割，法既無禁止明文，共有人間自得
    自由決定分割方法。又在協議分割之情形下，只要共有人全
    體同意，即生協議分割之效力，不因共有人中一人或數人取
    得之利益不等，而受影響，更毋需受裁判分割時分割方法之
    限制，此由民法第824 條第1 項未就協議分割之方法加以規
    定亦明，因此在數筆土地協議分割時並不受數筆土地間共有
    人必須相同之限制，此與裁判分割之情形不同。此外，數宗
    土地合併分割之結果，各共有人依民法第825 條之規定，仍
    須就其原有共有物，按其應有部分，對分得土地之人負出賣
    人之義務，並不會因合併分割後各共有人單獨或持分取得特
    定某筆土地者，係他筆土地共有人，而使得應負擔保責任者
    因之免除。是共有人共有數共有物，不論各共有物共有人是
    否全部相同，如經全體共有人同意協議合併分割，即非法所
    不許，倘共有人間就共有物已訂立協議分割契約者，縱使拒
    絕辦理分割登記，當事人亦僅得依約請求履行是項登記義務
    ，而不得訴請法院按協議之方法，再為分割共有物之判決，
    最高行政法院88年度判字第4123號判決及最高法院59年臺上
    字第1198號判例，均可資參酌。
  2.查本件兩造就系爭土地，與同段662-1 、662-5 及662-6 地
    號土地之所有權人，訂有合併分割協議，已如前述，依前揭
    規定及說明，兩造即應受該分割協議之拘束，而不得訴請法
    院按協議之方法，再為分割共有物之判決，或另以他法分割
    共有物，是原告依法僅得請求履行分割協議，其就系爭土地
    單獨訴請裁判分割，於法無據，不應准許。
七、綜上所述，兩造就系爭土地，與同段662-1 、662-5 及662-
    6 地號土地之所有權人，既訂有合併分割協議，揆諸上開說
    明，原告自不得另行起訴請求裁判分割系爭土地。從而，原
    告訴請裁判分割，聲明請求將系爭土地以原物分配於兩造所
    有，為無理由，應予駁回。
據上論結，本件原告之訴為無理由，依民事訴訟法第385 條第1
項、第78條，判決如主文。
中　　華　　民　　國　　94　　年　　11　　月　　17　　日
                    民事第一庭法　官　劉傑民
正本係照原本作成。
如不服本判決，應於送達後20日內，向本院提出上訴狀並表明上
訴理由，如於本判決宣示後送達前提起上訴者，應於判決送達後
10日內補提上訴理由書（須附繕本）。
中　　華　　民　　國　　94　　年　　11　　月　　17　　日
                              書記官　歐文政
